ACORDAO-COMPLETO-2509780

ACÓRDÃO 15295/2021 ATA 33/2021 - SEGUNDA CÂMARA

VISTOS, relatados e discutidos estes autos que, no presente momento, tratam de embargos de declaração opostos por Eli Guimarães, Sheila Magalhães Touza e Sylvério do Espírito Santo em face do Acórdão 5.107/2021 prolatado pela 2ª Câmara do TCU no sentido de julgar irregulares as contas da Fundação Educacional de Duque de Caxias (FEUDUC) , além de Sylvério do Espírito Santo, Álvaro Lopes (falecido) , com o seu espólio representado por Álvaro Luís Bastos Lopes, Eli Guimarães e Sheila Magalhães Touza, para condená-los, solidariamente, ao pagamento do correspondente débito sob o valor original de R$ 1.273.915,74 diante da impugnação dos correspondentes dispêndios no âmbito do Convênio n.º 01.05.0419.00/2005 celebrado entre a FEUDUC e a Financiadora de Estudos e Projetos (Finep) , tendo a vigência do ajuste sido estipulada para o período de 29/7/2005 a 29/7/2006;
ACORDAM os Ministros do Tribunal de Contas da União, reunidos em Sessão da 2ª Câmara, ante as razões expostas pelo Relator, em:
9.1. conhecer dos presentes embargos de declaração opostos por Eli Guimarães, Sheila Magalhães Touza e Sylvério do Espírito Santo em face do Acórdão 5107/2020-TCU-Segunda Câmara, nos termos do art. 34 da Lei nº 8.443, de 1992, e do art. 287 do RITCU, para, no mérito, rejeitá-los; e
9.2. enviar a cópia do presente Acórdão, com o Relatório e a Proposta de Deliberação, aos ora embargantes, para ciência, promovendo o adequado e célere prosseguimento do feito.

Embargos de Declaração opostos por Eli Guimarães, Sheila Magalhães Touza e Sylvério do Espírito Santo em face do Acórdão 5.107/2021 prolatado pela 2ª Câmara do TCU no sentido de julgar irregulares as contas da Fundação Educacional de Duque de Caxias (FEUDUC), além de Sylvério do Espírito Santo, Álvaro Lopes (falecido), com o seu espólio representado por Álvaro Luís Bastos Lopes, Eli Guimarães e Sheila Magalhães Touza, para condená-los, solidariamente, ao pagamento do correspondente débito sob o valor original de R$ 1.273.915,74 diante da impugnação dos correspondentes dispêndios no âmbito do Convênio n.º 01.05.0419.00/2005 celebrado entre a FEUDUC e a Financiadora de Estudos e Projetos (Finep), tendo a vigência do ajuste sido estipulada para o período de 29/7/2005 a 29/7/2006.

Segunda Câmara

então Ministério da Ciência, Tecnologia, Inovações e Comunicações - MCTIC.

3. Embargantes: Eli Guimarães (CPF XXX.818.567-XX); Sylvério do Espírito Santo (CPF XXX.087.467-XX); e Sheila Magalhães Touza (CPF XXX.353.707-XX).

13.1. Ministros presentes: Augusto Nardes (na Presidência), Aroldo Cedraz e Raimundo Carreiro.
13.2. Ministros-Substitutos presentes: Marcos Bemquerer Costa e André Luís de Carvalho (Relator).

ACORDAO-COMPLETO-2557170

Acórdão de Relação 6626/2022 - Segunda Câmara

Acórdão de Relação

ANDRÉ DE CARVALHO

Ministro-Substituto André Luís de Carvalho.

Trata-se, no presente momento, de embargos de declaração opostos por Eli Guimarães, Sheila Magalhães Touza e Sylvério do Espírito Santo em face do Acórdão 5.107/2021 prolatado pela 2ª Câmara do TCU no sentido de julgar irregulares as contas da Fundação Educacional de Duque de Caxias (FEUDUC) , além de Sylvério do Espírito Santo, Álvaro Lopes (falecido) , com o seu espólio representado por Álvaro Luís Bastos Lopes, Eli Guimarães e Sheila Magalhães Touza, para condená-los, solidariamente, ao pagamento do correspondente débito sob o valor original de R$ 1.273.915,74 diante da impugnação dos correspondentes dispêndios no âmbito do Convênio n.º 01.05.0419.00/2005 celebrado entre a FEUDUC e a Financiadora de Estudos e Projetos (Finep) , tendo a vigência do ajuste sido estipulada para o período de 29/7/2005 a 29/7/2006.
2.	O aludido Acórdão 5.107/2021 foi proferido pela 2ª Câmara do TCU nos seguintes termos:
" (...) 9.1. declarar a revelia da Fundação Educacional de Duque de Caxias (FEUDUC) , nos termos do art. 12, § 3º, da Lei nº 8.443, de 1992;
9.2. rejeitar integralmente as alegações de defesa oferecidas por Sylvério do Espírito Santo, Eli Guimarães e Sheila Magalhães Touza, além do espólio de Álvaro Lopes (falecido) ;
9.3. julgar irregulares as contas da Fundação Educacional de Duque de Caxias (FEUDUC) , além de Sylvério do Espírito Santo, Álvaro Lopes (falecido) , com o seu espólio representado por Álvaro Luís Bastos Lopes, Eli Guimarães e Sheila Magalhães Touza, nos termos dos arts. 16, III, alíneas 'b' e 'c', e 19, caput, 23, III, da Lei nº 8.443, de 1992, para condená-los, solidariamente, ao pagamento do correspondente débito, com a atualização monetária e os juros de mora calculados desde as datas informadas até o efetivo recolhimento, fixando-lhes o prazo de 15 (quinze) dias, contados da notificação, para que comprovem perante o Tribunal, nos termos do art. 214, III, 'a', do RITCU, o recolhimento da referida dívida em favor da Financiadora de Estudos e Projetos (Finep) , na forma da legislação em vigor, sob as seguintes condições:
9.3.1. débito solidário em desfavor da Fundação Educacional de Duque de Caxias (FEUDUC) , além de Sylvério do Espírito Santo e Eli Guimarães, pelos seguintes valores:
	Data da Ocorrência
	Valor Original (em R$) 

	2/9/2005
	2.035,49

	26/9/2005
	196.227,51

	28/9/2005
	65.269,42

9.3.2. débito solidário em desfavor da Fundação Educacional de Duque de Caxias (FEUDUC) , além de Sylvério do Espírito Santo e Sheila Magalhães Touza, pelos seguintes valores:
	Data da Ocorrência
	Valor Original (em R$) 

	14/12/2005
	8.245,46

9.3.3. débito solidário em desfavor da Fundação Educacional de Duque de Caxias (FEUDUC) , além de Sheila Magalhães Touza e do espólio ou sucessores de Álvaro Lopes, pelos seguintes valores:
	Data da Ocorrência
	Valor Original (em R$) 
	Observação

	30/7/2006
	998.966,80
	-

	1º/8/2007
	3.181,06
	-

	30/7/2007
	11.859,99
	já restituído

	16/12/2015
	6.368,21
	já restituído

9.4. autorizar, caso requerido, nos termos do art. 26 da Lei n.º 8.443, de 1992, e do art. 217 do RITCU, o parcelamento das dívidas fixadas por este Acórdão em até 36 (trinta e seis) parcelas mensais e sucessivas, com a devida atualização monetária e os correspondentes acréscimos legais, esclarecendo aos responsáveis que a falta de pagamento de qualquer parcela importará no vencimento antecipado do saldo devedor, sem prejuízo das demais medidas legais;
9.5. autorizar, desde logo, a cobrança judicial das dívidas fixadas por este Acórdão, nos termos do art. 28, II, da Lei n.º 8.443, de 1992, diante do não atendimento às notificações; e
9.6. enviar a cópia do presente Acórdão, com o Relatório e a Proposta de Deliberação, à Procuradoria da República no Estado do Rio de Janeiro, nos termos do § 3º do art. 16 da Lei n.º 8.443, de 1992, para o ajuizamento das ações civis e penas cabíveis."
3.	Inconformados, todavia, Eli Guimarães, Sheila Magalhães Touza e Sylvério do Espírito Santo acostaram os seus embargos de declaração à Peça 95, por intermédio do respectivo representante legal, sob o pretexto de que o aludido Acórdão 5107/2021-TCU-Segunda Câmara teria sido omisso em face da afirmação de a Controladoria Geral da União ter atestado a execução do objeto pactuado, além da ocorrência de suposta prescrição da pretensão de ressarcimento ao erário ante o correspondente decurso de prazo em conformidade com o entendimento fixado pelo STF no RE 636.886.
É o Relatório.

8.1. Felipe Ferreira (205055/OAB-RJ), entre outros, representando Eli Guimarães, Sheila Magalhães Touza e Sylvério do Espírito Santo; e  
8.2. Thais Garcia Lopes (175074/OAB-RJ), representando o espólio de Álvaro Lopes (falecido).

Não atuou nestes embargos.

EMBARGOS DE DECLARAÇÃO. TOMADA DE CONTAS ESPECIAL. ACORDÃO 5.107/2021-TCU-2ª CÂMARA. AUSÊNCIA DOS SUPOSTOS VÍCIOS NO REFERIDO ACÓRDÃO. MERA TENTATIVA DE INDEVIDA REDISCUSSÃO DE MÉRITO DO FEITO PELA ESTREITA VIA DOS EMBARGOS. CONHECIMENTO. REJEIÇÃO. COMUNICAÇÃO.

TOMADA DE CONTAS ESPECIAL (TCE)

Secex-TCE, mas não atuou nestes embargos.

Trata-se, no presente momento, de embargos de declaração opostos por Eli Guimarães, Sheila Magalhães Touza e Sylvério do Espírito Santo em face do Acórdão 5.107/2021 prolatado pela 2ª Câmara do TCU no sentido de julgar irregulares as contas da Fundação Educacional de Duque de Caxias (FEUDUC) , além de Sylvério do Espírito Santo, Álvaro Lopes (falecido) , com o seu espólio representado por Álvaro Luís Bastos Lopes, Eli Guimarães e Sheila Magalhães Touza, para condená-los, solidariamente, ao pagamento do correspondente débito sob o valor original de R$ 1.273.915,74 diante da impugnação dos correspondentes dispêndios no âmbito do Convênio n.º 01.05.0419.00/2005 celebrado entre a FEUDUC e a Financiadora de Estudos e Projetos (Finep) , tendo a vigência do ajuste sido estipulada para o período de 29/7/2005 a 29/7/2006.
2.	Os presentes embargos devem ser, preliminarmente, conhecidos pelo TCU, por atenderem aos requisitos legais e regimentais de admissibilidade, devendo ser no mérito, contudo, rejeitados.
3.	Como visto, o referido Acórdão 5.107/2021 foi proferido pela 2ª Câmara do TCU, essencialmente, nos seguintes termos:
" (...) 9.1. declarar a revelia da Fundação Educacional de Duque de Caxias (FEUDUC) , nos termos do art. 12, § 3º, da Lei nº 8.443, de 1992;
9.2. rejeitar integralmente as alegações de defesa oferecidas por Sylvério do Espírito Santo, Eli Guimarães e Sheila Magalhães Touza, além do espólio de Álvaro Lopes (falecido) ;
9.3. julgar irregulares as contas da Fundação Educacional de Duque de Caxias (FEUDUC) , além de Sylvério do Espírito Santo, Álvaro Lopes (falecido) , com o seu espólio representado por Álvaro Luís Bastos Lopes, Eli Guimarães e Sheila Magalhães Touza, nos termos dos arts. 16, III, alíneas 'b' e 'c', e 19, caput, 23, III, da Lei nº 8.443, de 1992, para condená-los, solidariamente, ao pagamento do correspondente débito, com a atualização monetária e os juros de mora calculados desde as datas informadas até o efetivo recolhimento, fixando-lhes o prazo de 15 (quinze) dias, contados da notificação, para que comprovem perante o Tribunal, nos termos do art. 214, III, 'a', do RITCU, o recolhimento da referida dívida em favor da Financiadora de Estudos e Projetos (Finep) , na forma da legislação em vigor, sob as seguintes condições:
9.3.1. débito solidário em desfavor da Fundação Educacional de Duque de Caxias (FEUDUC) , além de Sylvério do Espírito Santo e Eli Guimarães, pelos seguintes valores:
	Data da Ocorrência
	Valor Original (em R$) 

	2/9/2005
	2.035,49

	26/9/2005
	196.227,51

	28/9/2005
	65.269,42

9.3.2. débito solidário em desfavor da Fundação Educacional de Duque de Caxias (FEUDUC) , além de Sylvério do Espírito Santo e Sheila Magalhães Touza, pelos seguintes valores:
	Data da Ocorrência
	Valor Original (em R$) 

	14/12/2005
	8.245,46

9.3.3. débito solidário em desfavor da Fundação Educacional de Duque de Caxias (FEUDUC) , além de Sheila Magalhães Touza e do espólio ou sucessores de Álvaro Lopes, pelos seguintes valores:
	Data da Ocorrência
	Valor Original (em R$) 
	Observação

	30/7/2006
	998.966,80
	-

	1º/8/2007
	3.181,06
	-

	30/7/2007
	11.859,99
	já restituído

	16/12/2015
	6.368,21
	já restituído

9.4. autorizar, caso requerido, nos termos do art. 26 da Lei n.º 8.443, de 1992, e do art. 217 do RITCU, o parcelamento das dívidas fixadas por este Acórdão em até 36 (trinta e seis) parcelas mensais e sucessivas, com a devida atualização monetária e os correspondentes acréscimos legais, esclarecendo aos responsáveis que a falta de pagamento de qualquer parcela importará no vencimento antecipado do saldo devedor, sem prejuízo das demais medidas legais;
9.5. autorizar, desde logo, a cobrança judicial das dívidas fixadas por este Acórdão, nos termos do art. 28, II, da Lei n.º 8.443, de 1992, diante do não atendimento às notificações; e
9.6. enviar a cópia do presente Acórdão, com o Relatório e a Proposta de Deliberação, à Procuradoria da República no Estado do Rio de Janeiro, nos termos do § 3º do art. 16 da Lei n.º 8.443, de 1992, para o ajuizamento das ações civis e penas cabíveis."
4.	Inconformados, todavia, Eli Guimarães, Sheila Magalhães Touza e Sylvério do Espírito Santo acostaram os seus embargos de declaração à Peça 95 sob o pretexto de que o aludido Acórdão 5107/2021-TCU-Segunda Câmara teria sido omisso em face da afirmação de a Controladoria Geral da União ter atestado a execução do objeto pactuado, além da ocorrência de suposta prescrição da pretensão de ressarcimento ao erário ante o correspondente decurso de prazo em conformidade com o entendimento fixado pelo STF no RE 636.886.
5.	Bem se vê, no entanto, que não subsistiriam os supostos vícios no referido acórdão, pois a afirmação de que a CGU teria supostamente atestado a execução do objeto pactuado foi efetivamente enfrentada nos itens 34 e 35 da fundamentação, ao passo que a suposta prescrição da pretensão de ressarcimento ao erário e de punição pelo TCU teriam sido também enfrentadas nos itens 11 e 16, entre outros, da fundamentação (Peças 71 e 72) , tendo o TCU deixado de aplicar, aliás, a correspondente multa legal ante a prescrição da pretensão punitiva, sem prejuízo, contudo, de manter a necessária condenação dos responsáveis em débito, pois a suposta prescrição da ação de ressarcimento ao erário não subsistiria em plena consonância, aí, com a jurisprudência fixada pelo STF no bojo do RE 852.475-SP, com o trânsito em julgado a partir de 6/12/2019, diante da Tese de Repercussão Geral n.º 897. 
6.	De toda sorte, para além de não terem evidenciado os supostos vícios no referido acórdão, os ora embargantes apenas tentaram promover a indevida rediscussão de mérito do feito pela estreita via destes embargos de declaração, a despeito de os embargos não servirem como a via adequada para essa finalidade em consonância, assim, com a jurisprudência firmada pelo TCU a partir, por exemplo, dos Acórdãos 2.062/2015, 2.635/2015 e 294/2016, do Plenário, e com a jurisprudência fixada pelo Superior Tribunal de Justiça a partir, por exemplo, do EDcl Resp 351490 no DJ de 23/09/2002, além da jurisprudência firmada pelo Supremo Tribunal Federal em face, por exemplo, do RE 776045 AgR-ED no DJe de 14/12/2016.
7.	Os presentes embargos deveriam, pois, ter sido manejados para corrigir a eventual obscuridade, omissão ou contradição na aludida deliberação do TCU, mas não para intentar o novo julgamento das questões já debatidas pelo Tribunal, até porque deveriam servir apenas para esclarecer, interpretar ou completar o pronunciamento anteriormente emitido pelo TCU em benefício da melhor compreensão ou inteireza da deliberação em sintonia, por exemplo, com o Acórdão 434/2018-TCU-Plenário; ficando evidente, todavia, que, no presente momento, os ora embargantes buscariam apenas rediscutir indevidamente o mérito do correspondente feito.
8. 	Em homenagem, porém, ao devido processo legal, os ora embargantes poderão eventualmente manejar os supervenientes recursos legalmente cabíveis para a efetiva rediscussão futura de mérito do feito, sem a presente restrição imposta pela estreita via dos presentes embargos de declaração.
9.	O TCU deve conhecer, portanto, dos presentes embargos para, no mérito, rejeitá-los, mantendo inalterado o Acórdão 5107/2021-TCU-Segunda Câmara.
Ante o exposto, pugno pela prolação do Acórdão ora submetido a este Colegiado.
TCU, Sala das Sessões, em 21 de setembro de 2021.
Ministro-Substituto ANDRÉ LUÍS DE CARVALHO 
Relator